---
title: "Solutions exercices appliqués chapitre 4"
header-includes:
- \usepackage{amsmath,amssymb}
- \newcommand{\E}{\mathbb{E}}
- \DeclareMathOperator{\C}{Cov}
- \DeclareMathOperator{\V}{V}
- \DeclareMathOperator{\A}{AV}
---

```{r setup, include=FALSE}
knitr::opts_chunk$set(echo = TRUE)
```


```{r, message=FALSE, warning=FALSE}
require(sampling)
require(survey)
data(rec99)
data("swissmunicipalities")
```
## Solution exercice 4.11
On considère les données emploi et on calcule le paramètre d'intérêt, la proportion $P_{AGRI}.$
```{r, eval=FALSE}
#données emploi
TUR <- c(rep(1,2070),rep(2,1193),rep(3,1359),rep(4,1342),rep(5,1140))
AGRI <-c(rep(0,1828),rep(1,242),rep(0,1157),rep(1,36),rep(0,1343),rep(1,16),rep(0,1337),rep(1,5),rep(0,1140))
EDSANTSOC <- c(rep(0,1468),rep(1,360),rep(0,1198),rep(1,201),rep(0,1076),rep(1,303),rep(0,1051),rep(1,302),rep(0,987),rep(1,158))
emploi <- data.frame(TUR,AGRI,EDSANTSOC)

# paramètre d'intérêt
pAGRI <- mean(emploi$AGRI)
pAGRI
#[1] 0.04208896
```
1 et 2. On considère un plan STSI, stratifiée selon la variable TUR:
```{r, eval=FALSE}
# fonction arrondi pour calculer les tailles nh des échantillons sh
# dans le cas d'un plan stratifié

arrondi <- function(a)
{
  o <- order(a-floor(a),decreasing=T) #ordonne selon
  #parties décimales
  n <- ceiling(sum(a)) #calcule taille totale de l’échantillon
  #avec prise en compte des arrondis éventuels au niveau des nh
  nbar = n-sum(floor(a)) #calcule le nombre de nh
  #à arrondir à l’unité par excès
  nouv <- floor(a) #arrondit tous les nh à l’unité par défaut
  if (nbar!=0){nouv[o[1:nbar]] <- nouv[o[1:nbar]] + 1}
  #arrondit certains nh par excès si nécessaire
  #(les nh avec les plus faibles écarts à l’entier supérieur)
  if (any(nouv == 0))
  {print("Attention, une strate est à tirage nul")}
  nouv
}

# données sur la population stratifiée selon la variable TUR
Nh <- table(TUR)
Nh
#TUR
#1    2    3    4    5 
#2070 1193 1359 1342 1140


sdagri <- tapply(AGRI,TUR,sd)
sdagri
#         1          2          3          4          5 
# 0.32138852 0.17114317 0.10790421 0.06094808 0.00000000 


# on cummule les deux strates 4,5:
emploi.order <- emploi[order(TUR),]
emploi.order$TURbis <- ifelse(emploi.order$TUR==5,4, emploi.order$TUR)
Nhbis <- table(emploi.order$TURbis)
Nhbis
#1    2    3    4 
#2070 1193 1359 2482 


N <- sum(Nh); n <- 100

# calcul tailles nh selon l'allocation proportionnelle à la taille
n.prop <- arrondi(Nhbis*n/N)
n.prop
#1  2  3  4 
#9 17 19 35 

# estimation de la proportion de personnes avec AGRI
# plan STSI, n=100, allocation proportionnelle à la taille
# avec simulation

set.seed(123456)
n.sim <- 10000
p.AGRI.STSIprop <- numeric(n.sim)
taux.STSIprop <- numeric(n.sim)
for (i in 1:n.sim)
  {
  stsi.prop <- sampling::strata(emploi.order,"TURbis",size=n.prop,
                                method="srswor")
  stsi.data.prop <- getdata(emploi.order,stsi.prop)
  ech.stsi.prop <- svydesign(id=~1,strata=~TURbis,
                                 weights=rep(Nhbis/n.prop,n.prop),
                                 fpc=rep(n.prop/Nhbis,n.prop),
                                 data=stsi.data.prop)
  A.stsi.prop <- svymean(~AGRI,ech.stsi.prop)
  p.AGRI.STSIprop[i]<-A.stsi.prop[[1]]
  taux.STSIprop[i] <- pAGRI>= A.stsi.prop[[1]]-1.96*SE(A.stsi.prop) && pAGRI<= A.stsi.prop[[1]]+1.96*SE(A.stsi.prop)
}
# biais relatif
mean(p.AGRI.STSIprop)
#[1] 0.04208874
br.pagri.stsiprop <- (mean(p.AGRI.STSIprop)-pAGRI)/pAGRI
br.pagri.stsiprop
#[1] -5.290469e-06

# coefficient de variation
cv.pagri.STSIprop <- sd(p.AGRI.STSIprop)/mean(p.AGRI.STSIprop)
cv.pagri.STSIprop
#[1] 0.4642155

#taux de couverture
mean(taux.STSIprop)
#[1] 0.926
# Question 2: on considère le plan SI de taille n=100

n.sim <- 10000
p.agri.si <- numeric(n.sim) 
taux.si <- numeric(n.sim)

set.seed(123456)
for (i in 1:n.sim)
{
  s.emploi.SI <- srswor(n,N)
  ech.emploi.si <- svydesign(id=~1, weights=rep(N/n,n),
                             fpc=rep(n/N,n),data=emploi[s.emploi.SI==1,])
  
  A.SI <- svymean(~AGRI,ech.emploi.si)
  p.agri.si[i] <- A.SI[[1]]
  taux.si[i] <- pAGRI>= A.SI[[1]]-1.96*SE(A.SI) && pAGRI<= A.SI[[1]]+1.96*SE(A.SI)
}
#biais relatif
br.pagri.SI <- (mean(p.agri.si)-pAGRI)/pAGRI
br.pagri.SI
#[1] -0.009740415

# coefficient de variation 
cv.pagri.SI <- sd(p.agri.si)/mean(p.agri.si)
cv.pagri.SI
#[1] 0.4789038

##taux de couverture
mean(taux.si)
#[1] 0.9204
```

On remarque que la stratégie basée sur un plan stratifié n'améliore pas beaucoup
en comparaison avec la stratégie basée sur le plan SI.

Question 3: voir les codes donnés dans les réponses aux questions 1 et 2.



## Solution exercice 4.12

```{r, eval=FALSE}
attach(rec99)
stratbr(LOG, H=4, n=70)

#$cvtot
#[1] 3.17735

#$nh
#[1] 15 13 14 28

#$Nh
#[1] 326 128  64  36

#$Sh2
#[1]   1910.944   9768.213  42124.571 554127.799

#$bk
#[1]  181.6962  534.3068 1267.3132

#$cputime
#elapsed 
# 560.22 





strata.LH(LOG, n = 70, Ls=4, algo="Kozak", algo.control=list(trymany=FALSE))


#Given arguments:
#x = LOG
#n = 70, Ls = 4, takenone = 0, takeall = 0
#allocation: q1 = 0.5, q2 = 0, q3 = 0.5
#model = none
#algo = Kozak: minsol = 1000, idopti = nh, minNh = 2, maxiter = 10000, 
#              maxstep = 34, maxstill = 340, rep = 5, trymany = FALSE
#
#Strata information:
#          |      type rh  initbh |     bh    E(Y)    Var(Y)  Nh nh   fh
#stratum 1 | take-some  1  161.27 |  181.5   82.55   1905.08 326 15 0.05
#stratum 2 | take-some  1  534.43 |  533.5  313.41   9691.90 128 13 0.10
#stratum 3 | take-some  1 1430.03 | 1302.5  825.50  41466.38  64 14 0.22
#stratum 4 | take-some  1 4491.00 | 4491.0 2151.53 538735.36  36 28 0.78
#Total                                                       554 70 0.13
#
#Total sample size: 70 
#Anticipated population mean: 356.1625 
#
#Anticipated CV: 0.0315973 
#Note: CV=RRMSE (Relative Root Mean Squared Error) because takenone=0.

detach(rec99)
```

## Solution exercice 4.13


## Solution exercice 4.14
On considère la table emploi donnée dans la solution de l'exo 
4.11, ainsi que la fonction arrondi. On calcule le paramètre d'intérêt, la proportion de personnes $P_{ED}$ avec EDSANTSOC=1.
```{r, eval=FALSE}
# paramètre d'intéret 
pED <- mean(emploi$EDSANTSOC)
pED
#[1] 0.1863739

# données sur la population stratifiée selon TUR

sdED <- tapply(EDSANTSOC,TUR,sd)
sdED
#      1         2         3         4         5 
# 0.3791263 0.3744514 0.4163836 0.4177625 0.3456766 
```
Les écarts-type de la variable EDSANTSOC ne varient  pas beaucoup entre les strates, on considère une allocation proportionnelle à la taille.
```{r, eval=FALSE}
Nh <- table(emploi$TUR)
N <- sum(Nh); n <- 100
n.prop <- arrondi(Nh*n/N)
n.prop
#TUR
# 1  2  3  4  5 
# 29 17 19 19 16 
```
Question 1. On calcule une estimation de type Horvitz-Thompson de $P_{ED}$ avec un plan STSI de taille $n=100$ ainsi qu'une estimation par intervalle de confiance. 
```{r, eval=FALSE}
emploi.order <- emploi[order(TUR),]

stsi.prop <- sampling::strata(emploi.order,"TUR",size=n.prop,
                              method="srswor")
stsi.data.prop <- getdata(emploi.order,stsi.prop)
ech.stsi.prop <- svydesign(id=~1,strata=~TUR,
                           weights=rep(Nh/n.prop,n.prop),
                           fpc=rep(n.prop/Nh,n.prop),
                           data=stsi.data.prop)
A.stsi.prop <- svymean(~EDSANTSOC,ech.stsi.prop)
p.ED.STSIprop <- A.stsi.prop[[1]]
p.ED.STSIprop
#[1] 0.1400787
IC_L.ED.STSIprop <- A.stsi.prop[[1]]-1.96*SE(A.stsi.prop) 
IC_L.ED.STSIprop
# EDSANTSOC
#EDSANTSOC 0.07259556

IC_R.ED.STSIprop <- A.stsi.prop[[1]]+1.96*SE(A.stsi.prop)
IC_R.ED.STSIprop
#EDSANTSOC
#EDSANTSOC 0.2075618
```
Question 2. On étudie le comportement de l'estimateur de Horvitz-Thompson via des simulations. On calcule également les taux de couverture de $P_{ED}.$
```{r, eval=FALSE}
set.seed(123456)
n.sim <- 10000
p.ED.STSIprop <- numeric(n.sim)
taux.ED.STSIprop <- numeric(n.sim)
for (i in 1:n.sim)
{
  stsi.prop <- sampling::strata(emploi.order,"TUR",size=n.prop,
                                method="srswor")
  stsi.data.prop <- getdata(emploi.order,stsi.prop)
  ech.stsi.prop <- svydesign(id=~1,strata=~TUR,
                             weights=rep(Nh/n.prop,n.prop),
                             fpc=rep(n.prop/Nh,n.prop),
                             data=stsi.data.prop)
  A.stsi.prop <- svymean(~EDSANTSOC,ech.stsi.prop)
  p.ED.STSIprop[i] <- A.stsi.prop[[1]]
  taux.ED.STSIprop[i] <- pED>= A.stsi.prop[[1]]-1.96*SE(A.stsi.prop) && pED<= A.stsi.prop[[1]]+1.96*SE(A.stsi.prop)
}
# biais relatif
(mean(p.ED.STSIprop)-pED)/pED
#[1] 0.002011636
#coefficient de variation
sd(p.ED.STSIprop)/mean(p.ED.STSIprop)
#[1] 0.2058904
mean(taux.ED.STSIprop)
#[1] 0.9368
```
Question 3: on considère l'allocation optimale de Neyman:
```{r, eval=FALSE}
n.opt.ED <- arrondi(n*Nh*sdED/sum(Nh*sdED))
n.opt.ED

#TUR
#1  2  3  4  5 
#29 16 21 20 14

set.seed(123456)
n.sim <- 10000
p.ED.STSIopt <- numeric(n.sim)
taux.ED.STSIopt <- numeric(n.sim)
for (i in 1:n.sim)
{
  stsi.opt <- sampling::strata(emploi.order,"TUR",size=n.opt.ED,
                                method="srswor")
  stsi.data.opt <- getdata(emploi.order,stsi.opt)
  ech.stsi.opt <- svydesign(id=~1,strata=~TUR,
                             weights=rep(Nh/n.opt.ED,n.opt.ED),
                             fpc=rep(n.opt.ED/Nh,n.opt.ED),
                             data=stsi.data.opt)
  A.stsi.opt <- svymean(~EDSANTSOC,ech.stsi.opt)
  p.ED.STSIopt[i] <- A.stsi.opt[[1]]
  taux.ED.STSIopt[i] <- pED >= A.stsi.opt[[1]]-1.96*SE(A.stsi.opt) && pED<= A.stsi.opt[[1]]+1.96*SE(A.stsi.opt)
}

# biais relatif
(mean(p.ED.STSIopt)-pED)/pED
#[1] 0.001293806

#coefficient de variation
sd(p.ED.STSIopt)/mean(p.ED.STSIopt)
#[1] 0.2058425

mean(taux.ED.STSIopt)
#[1] 0.9407
```
On remarque que la stratégie basée sur une allocation optimale est très proche 
en termes d'efficacité de celle basée sur une allocation proportionnelle 
à la taille. Cela n'est pas surpernant car, comme remarqué ci-dessus, 
les écarts-type de la variable EDSANTSOC sont quasiment les mêmes entre 
les différentes strates.



## Solution exercice 4.15



