---
title: "Solutions exercices appliqués chapitre 3"
header-includes:
- \usepackage{amsmath,amssymb}
- \newcommand{\E}{\mathbb{E}}
- \DeclareMathOperator{\C}{Cov}
- \DeclareMathOperator{\V}{V}
- \DeclareMathOperator{\A}{AV}
---

```{r setup, include=FALSE}
knitr::opts_chunk$set(echo = TRUE)
```

```{r, message=FALSE, warning=FALSE}
require(sampling)
require(survey)
data(rec99)
data("swissmunicipalities")
```

## Solution exercice  3.11
On calcule le paramètre d'intérêt.
```{r, eval=FALSE}
N <- nrow(rec99)
tLOGVAC <- sum(rec99$LOGVAC)
```

1. On calcule les probabilités de sélection $p_k$:
```{r,eval=FALSE}
tLOG <- sum(rec99$LOG)
pk <- rec99$LOG/tLOG

#plot(rec99$LOGVAC, pk, main="", xlab="Probabilités de sélection, plan avec remise, m=70", ylab="LOGVAC")
```
2. Sélection d'un échantillon remise, $m=70$ et avec des probabilités de sélection $p_k, k\in U:$
```{r,eval=FALSE}
m <- 70
recs <- cbind.data.frame(rec99, poids=1/(m*pk))

set.seed(123456)
R <- UPmultinomial(m*pk)
#table(R)
#R
# 0   1   2   4 
#495  50   8   1

##communes sélectionnées avec les multiplicités
ech.pps.o <- rep((1:N)[R!=0],R[R!=0])
ech.pps.o

#plot(recs$LOGVAC[ech.pps.o], pk[ech.pps.o], main="", xlab="Probabilités de sélection des communes sélectionnées", ylab="LOGVAC")
```

3. Estimation du total de LOGVAC aisni que de l'estimation de l'écart-type de l'estimateur de Horvitz-Thompson:
```{r, eval=FALSE}
ech.pps <- svydesign(id=~1,weights=recs[ech.pps.o,"poids"],
                     data=recs[ech.pps.o,])
est.pps <- svytotal(~LOGVAC, ech.pps)[[1]]
est.pps
#[1] 10265.59
se.pps <- SE(svytotal(~LOGVAC, ech.pps))
se.pps
#       LOGVAC
#LOGVAC 751.7469


#vérification 
tHH <- sum(recs$LOGVAC[ech.pps.o]*recs$poids[ech.pps.o])
tHH
#[1] 10265.59
vHH <- (sum((recs$LOGVAC[ech.pps.o]/pk[ech.pps.o])^2)-m*tHH^2)/(m*(m-1))
sqrt(vHH)
#[1] 751.7469
```

4 et 5. avec simulations
```{r,eval=FALSE}
n.sim <- 10000
taux.pps <- numeric(n.sim)
est.pps <- numeric(n.sim) 

set.seed(123456)
for (i in 1:n.sim)
{
  R <- UPmultinomial(m*pk)
  ech.pps.o <- rep((1:N)[R!=0],R[R!=0])
  ech.pps <- svydesign(id=~1,weights=recs[ech.pps.o,"poids"], data=recs[ech.pps.o,])
  A <- svytotal(~LOGVAC, ech.pps)
  est.pps[i] <- A[[1]]
  taux.pps[i] <- tLOGVAC >= A[[1]]-1.96*SE(A) && tLOGVAC<= A[[1]]+1.96*SE(A)
}
#biais relatif
br.pps <- (mean(est.pps)-tLOGVAC)/tLOGVAC
br.pps 
#[1] 0.001077128

#coefficient de variation
cv.pps <- sd(est.pps)/mean(est.pps)
cv.pps
#[1] 0.07612369
#taux de couverture 
taux <- mean(taux.pps)
taux
#[1] 0.9395
```

## Solution exercice  3.12 
On calcule le paramètre d'intérêt et les probabilités d'inclusion, proportionnelles à la surface d'une commune.
```{r, eval=FALSE}
N <- nrow(rec99)
tLOGVAC <- sum(rec99$LOGVAC)
n <- 70
pik <- inclusionprobabilities(rec99$surf_m2,n)
poids <- 1/pik
cor(rec99$LOGVAC, rec99$surf_m2)
#[1] 0.5168595
```
On étudie le comportement de l'estimateur de Horvitz-Thompson via des simulations de Monte-Carlo.
```{r, eval=FALSE}
n.sim <- 10000
set.seed(123456)
est.pips <- numeric(n.sim)

for (i in 1:n.sim)
{
s <- UPsystematic(pik)
ech.pips <- svydesign(id=~CODE_N, weights=poids[s==1], data=rec99[s==1,])
A <- svytotal(~LOGVAC, ech.pips)
est.pips[i] <- A[[1]]
}
#biais relatif
br.pips <- (mean(est.pips)-tLOGVAC)/tLOGVAC
br.pips 
#[1] 0.0001418019
#coefficient de variation
cv.pips <- sd(est.pips)/mean(est.pips)
cv.pips
#[1] 0.1377014
```


## Solution exercice 3.13
On calcule le paramètre d'intérêt et les probabilités d'inclusion, proportionnelles au nombre de logements vacants d'une commune.
```{r, eval=FALSE}
N <- nrow(rec99)
tLOGVAC <- sum(rec99$LOGVAC)
n <- 70
pik <- inclusionprobabilities(rec99$LOG,n)
poids <- 1/pik
pk <- pik/n
```
On étudie le comportement de l'estimateur simplifié de la variance de l'estimateur de Horvitz-Thompson via des simulations de Monte-Carlo.
```{r, eval=FALSE}
n.sim <- 10000
set.seed(123456)
tHT <- varsimp.pips <- numeric(n.sim)

for (i in 1:n.sim)
{
  s <- UPsystematic(pik)
  tHT[i] <- sum(rec99$LOGVAC[s==1]*poids[s==1])
  varsimp.pips[i] <- (sum((rec99$LOGVAC[s==1]/pk[s==1])^2)-n*tHT[i]^2)/(n*(n-1))
}
br.HT <- (mean(tHT)-tLOGVAC)/tLOGVAC
br.HT 
#[1] 0.000456236

cv.varsimp <- sd(varsimp.pips)/mean(varsimp.pips)
cv.varsimp
#[1] 0.2487124
```
On compare avec la variance empirique de Monte-Carlo des estimations car la vraie variance de l'estimateur de Horvitz-Thompsonest est difficile à calculer pour un plan proportionnel à la taille sans remise.  
```{r, eval=FALSE}
(mean(varsimp.pips)-var(tHT))/var(tHT)
#[1] 0.0005475045
```

