---
title: "Solutions exercices appliqués chapitre 2"
header-includes:
- \usepackage{amsmath,amssymb}
- \newcommand{\E}{\mathbb{E}}
- \DeclareMathOperator{\C}{Cov}
- \DeclareMathOperator{\V}{V}
- \DeclareMathOperator{\A}{AV}
---

```{r setup, include=FALSE}
knitr::opts_chunk$set(echo = TRUE)
```

```{r, message=FALSE, warning=FALSE}
require(sampling)
require(survey)
data(rec99)
data("swissmunicipalities")
```

## Solution exercice 2.17
On considère les données emploi et on calcule le paramètre d'intérêt, la proportion de personnes actives travaillant dans l'agriculture, la sylviculture ou la pêche (la variable AGRI).
```{r, eval=FALSE}
##données emploi
TUR <- c(rep(1,2070),rep(2,1193),rep(3,1359),rep(4,1342),rep(5,1140))
AGRI <-c(rep(0,1828),rep(1,242),rep(0,1157),rep(1,36),rep(0,1343),rep(1,16),rep(0,1337),rep(1,5),rep(0,1140))
EDSANTSOC <- c(rep(0,1468),rep(1,360),rep(0,1198),rep(1,201),rep(0,1076),rep(1,303),rep(0,1051),rep(1,302),rep(0,987),rep(1,158))
emploi <- data.frame(TUR,AGRI,EDSANTSOC)

##paramètre d'intérêt: proportion de personnes avec AGRI

pAGRI <- mean(emploi$AGRI)
pAGRI
#[1] 0.04208896
```
1. Sélection d'un échantillon SI(100) et estimation de la proportion de personnes avec AGRI=1.
```{r, eval=FALSE}
N <- nrow(emploi); n <- 100
set.seed(123456)

s.emploi.SI <- srswor(n,N)
ech.emploi.si <- svydesign(id=~1, weights=rep(N/n,n),
                    fpc=rep(n/N,n),data=emploi[s.emploi.SI==1,])

A.SI <- svymean(~AGRI,ech.emploi.si)
A.SI[[1]]
#[1] 0.04

round(SE(A.SI), 3)
#    AGRI
#AGRI 0.02
```
2. Sélection d'un échantillon BE($\pi$) et estimation de $P_{AGRI}$.
```{r,eval=FALSE}
N <- nrow(emploi); n <- 100
set.seed(123456)
pik <- rep(n/N, N)
s.emploi.be <- UPpoisson(pik)

##calcul direct de l'estimation et de sa variance
 (1/n) * sum(emploi$AGRI[s.emploi.be==1])#[1] 0.04
(N/n-1)*(N/n)*sum(emploi$AGRI[s.emploi.be==1])/N^2#[1] 0.0003943694

n.be <- sum(s.emploi.be==1)
ech.emploi.be <- svydesign(id=~1, weights=rep(N/n,n.be),
                           data=emploi[s.emploi.be==1,])
A.be <- svytotal(~AGRI, ech.emploi.be)
##estimation de la proportion P_AGRI
A.be[[1]]/N 
#[1] 0.04
##estimation de la variance
round(SE(A.be)/N, 3)
#            AGRI
#AGRI 0.02
```
Si on utilise svymean, c'est l'estimateur de Hajek qui est calculé et non l'estimateur de Horvitz-Thompson.

3. Sélection d'un échantillon SY(100) et estimation de $P_{AGRI}$.  
```{r, eval=FALSE}
N <- nrow(emploi); n <- 100
set.seed(123456)
pik <- rep(n/N, N)
s.emploi.sy <- UPsystematic(pik)
##systématique dans la population emploi
ech.emploi.sy <- svydesign(id=~1, weights=rep(N/n,n),fpc=rep(n/N,n),
                     data=emploi[s.emploi.sy==1,])
A.sy <- svymean(~AGRI, ech.emploi.sy)
##estimation de la proportion P_AGRI
A.sy[[1]]
#[1] 0.05
round(SE(A.sy),3)
#  AGRI
#AGRI 0.022
```
4. Comparaison de stratégies via de simulations de Monte-Carlo: 
```{r,eval=FALSE}
N <- nrow(emploi); n <- 100

n.sim <- 10000
taux.si <- taux.be <- taux.sy <- numeric(n.sim)
p.agri.si <- p.agri.be <- p.agri.sy <- numeric(n.sim) 

#plan SI
set.seed(123456)
for (i in 1:n.sim)
{
  s.emploi.SI <- srswor(n,N)
  ech.emploi.si <- svydesign(id=~1, weights=rep(N/n,n),
                             fpc=rep(n/N,n),data=emploi[s.emploi.SI==1,])
  
  A.SI <- svymean(~AGRI,ech.emploi.si)
  p.agri.si[i] <- A.SI[[1]]
  taux.si[i] <- pAGRI>= A.SI[[1]]-1.96*SE(A.SI) && pAGRI<= A.SI[[1]]+1.96*SE(A.SI)
}
##biais relatif
br.pAGRI.si <- (mean(p.agri.si)-pAGRI)/pAGRI
br.pAGRI.si
#[1] -0.009740415

##taux de couverture
mean(taux.si)
#[1] 0.9204


#plan BE
pik <- rep(n/N, N)
set.seed(123456)
for (i in 1:n.sim)
{
  s.emploi.be <- UPpoisson(pik)
  n.be <- sum(s.emploi.be==1)
  ech.emploi.be <- svydesign(id=~1, weights=rep(N/n,n.be),
                             data=emploi[s.emploi.be==1,])
  A.be <- svytotal(~AGRI, ech.emploi.be)
  p.agri.be[i] <- A.be[[1]]/N
  taux.be[i] <- pAGRI>= p.agri.be[i]-1.96*(SE(A.be))/N && pAGRI<= p.agri.be[i]+1.96*(SE(A.be))/N
}
##biais relatif
br.pAGRI.be <- (mean(p.agri.be)-pAGRI)/pAGRI
br.pAGRI.be
#[1] 0.001426408

##taux de couverture
mean(taux.be)
#[1] 0.9209

#plan SY
pik <- rep(n/N, N)
set.seed(123456)
for (i in 1:n.sim)
{
  s.emploi.sy <- UPsystematic(pik)
  ech.emploi.sy <- svydesign(id=~1, weights=rep(N/n,n),fpc=rep(n/N,n),
                             data=emploi[s.emploi.sy==1,])
  A.sy <- svymean(~AGRI, ech.emploi.sy)
  p.agri.sy[i] <- A.sy[[1]]
  taux.sy[i] <- pAGRI>= A.sy[[1]]-1.96*SE(A.sy) && pAGRI<= A.sy[[1]]+1.96*SE(A.sy)
}
##biais relatif
br.pAGRI.sy <- (mean(p.agri.sy)-pAGRI)/pAGRI
br.pAGRI.sy
#-0.0005693645
##taux de couverture
mean(taux.sy)
```



## Solution exercice  2.18
On commence par calculer les paramètres d'intérêt, le total de la variable $y$ = LOGVAC et la variance de l'estimateur de Horvitz-Thompson de ce total selon les plans de sondage SI de taille $n$=70 et BE d'une taille moyenne $\E(n_s)=70.$  
```{r, eval=FALSE}
N <- nrow(rec99); n <- 70

##paramètres d'intérêt
ty <- sum(rec99$LOGVAC)
ty
##[1] 10768
varHT.SI <- N^2*(1/n-1/N)*var(rec99$LOGVAC)
varHT.SI
##[1] 4230802

varHT.BE <- (N/n-1)*sum(rec99$LOGVAC^2)
varHT.BE
##[1] 5670295
```
1. et 2. On compare, via des simulations de Monte-Carlo,  les stratégies SI et BE pour estimer le total de $y$=LOGVAC d'un point de vue du taux de couverture sous les deux plans de sondage. On calcule, à partir de mêmes 10000 estimations des variances obtenues selon les deux plans de sondage, les biais relatifs ainsi que les coefficients de variations des estimateurs de la variance.   
```{r, eval=FALSE}
##plan SI
n.sim <- 10000
set.seed(123456)
estvar.si <- numeric(n.sim)
taux.si <- numeric(n.sim)
for (i in 1:n.sim)
{
  si.rec <- srswor(n,N)
  ech.si <- svydesign(id=~CODE_N, weights=rep(N/n,n),
                      fpc=rep(n/N,n),data=rec99[si.rec==1,])
  A <- svytotal(~LOGVAC,ech.si)
  estvar.si[i] <- (SE(A))^2
  taux.si[i] <-  ty>= A[[1]]-1.96*SE(A) && ty<= A[[1]]+1.96*SE(A)
}

##taux de couverture de ty, plan SI
taux.couverture <- mean(taux.si)
taux.couverture
##[1] 0.9014



##biais relatif de l'estimateur de la variance
br.estvar.si <- (mean(estvar.si)-varHT.SI)/varHT.SI
br.estvar.si
#[1] 0.00478774

##coefficient de variation  de l'estimateur de la variance
cv.estvar.si<-sd(estvar.si)/mean(estvar.si)
cv.estvar.si
##[1] 0.6198478

##plan BE de paramètre pi=n/N
pik <- rep(n/N, N)
n.sim <- 10000
set.seed(123456)
estvar.be <- numeric(n.sim)
taux.be <- numeric(n.sim)
for (i in 1:n.sim)
{
  s.be <- UPpoisson(pik)
  rec.be <- rec99[s.be==1,]
  est.be <- (N/n) * sum(rec.be$LOGVAC)
  estvar.be[i] <- (N/n-1)*(N/n)*sum(rec.be$LOGVAC^2)
  taux.be[i] <-  ty>= est.be-1.96*sqrt(estvar.si[i]) && ty<= est.be +1.96*sqrt(estvar.si[i])
}

##taux de couverture de ty
taux.couverture <- mean(taux.be)
taux.couverture
##[1] 0.8599

##coefficient de la variation  de l'estimateur de la variance
cv.estvar.be<-sd(estvar.be)/mean(estvar.be)
cv.estvar.be
##[1] 0.5546522

##biais relatif de l'estimateur de la variance
br.estvar.be <- (mean(estvar.be)-varHT.BE)/varHT.BE
br.estvar.be
##[1] 0.004447049


```


## Solution exercice 2.19
On commence par calculer les paramètres d'intérêt. 
```{r, eval=FALSE}
attach(swissmunicipalities)

##paramètre d'intérêt
tbois <- sum(Surfacesbois)
tbois
##[1] 1270996

```
1. On considère un plan SY de taille $n=100$ dans la population initiale et ensuite dans la population triée selon la variable $x$=Surfacescult. On crée la population triée selon $x$=Surfacescult.
```{r, eval=FALSE}
n <- 100; N <- nrow(swissmunicipalities)

##tri selon la variable Surfacescult
ordercult <- order(swissmunicipalities$Surfacescult)

##le data frame trié selon la variable Surfacescult
swiss.tri <- swissmunicipalities[ordercult,]

pik <- rep(n/N,N)

n.sim <- 10000
set.seed(123456)

est.sy1 <- est.sy2 <- numeric(n.sim);
for (i in 1:n.sim)
{
  sy.rec <- UPsystematic(pik)
  ech.sy1 <- svydesign(id=~1, weights=rep(N/n,n),fpc=rep(n/N,n),
                      data=swissmunicipalities[sy.rec==1,])
  est.sy1[i] <- svytotal(~Surfacesbois, ech.sy1)[1]	
  ech.sy2 <- svydesign(id=~1, weights=rep(N/n,n),fpc=rep(n/N,n),
                       data=swiss.tri[sy.rec==1,])
  est.sy2[i] <- svytotal(~Surfacesbois, ech.sy2)[1]	
}

##biais relatifs des estimateurs
br1 <- (mean(est.sy1)-tbois)/tbois
br1
##[1] 0.0005575598
br2 <- (mean(est.sy2)-tbois)/tbois
br2
##[1] 0.001991242

##coefficients de variation des estimateurs 
cv1 <- sd(est.sy1)/mean(est.sy1)
cv1
##[1] 0.1412229
cv2 <- sd(est.sy2)/mean(est.sy2)
cv2
##[1] 0.1104339
detach(swissmunicipalities)
```

## Solution exercice 2.20
On teste pour la region 1.
```{r, eval=FALSE}
attach(swissmunicipalities)
##distribution de la surface cultivée 
##par région
tapply(Surfacescult, REG, sum)
#1      2      3      4      5      6      7 
#154609 335290  84318  74899 202282 124416  11503 


n <- 100; N <- nrow(swissmunicipalities)


##paramètre d'intérêt
tcult.REG1 <- sum(Surfacescult[REG==1])
tcult.REG1
#[1] 154609

varcult.REG1 <- N^2*(1/n-1/N)*var(Surfacescult*as.numeric(REG==1))
varcult.REG1
##[1] 1703615846

##estimation avec un seul échantillon dans la REG==1
##option subset
set.seed(123456)
si.rec <- srswor(n,N)
ech.si <- svydesign(id=~1, weights=rep(N/n,n),
                    fpc=rep(n/N,n),data=swissmunicipalities[si.rec==1,])
svytotal(~Surfacescult,subset(ech.si, REG=="1") )
#total    SE
#Surfacescult 135909 38244


##avec des simulations
n.sim <- 10000
set.seed(123456)

est.REG1 <- estvar.REG1 <- numeric(n.sim)
 
for (i in 1:n.sim)
{
  si.rec <- srswor(n,N)
  ech.si <- svydesign(id=~1, weights=rep(N/n,n),
                      fpc=rep(n/N,n),data=swissmunicipalities[si.rec==1,])
  A <- svytotal(~Surfacescult,subset(ech.si, REG=="1"))
  est.REG1[i] <- A[[1]]
  estvar.REG1[i] <- (SE(A))^2
}
##biais relatifs des estimateurs
br.REG1 <- (mean(est.REG1)-tcult.REG1)/tcult.REG1
br.REG1
#[1] 0.001715684

brvar.REG1 <- (mean(estvar.REG1)-varcult.REG1)/varcult.REG1
brvar.REG1
##[1] 0.00211326

##coefficients de variation des estimateurs
cv.REG1 <- sd(est.REG1)/mean(est.REG1)
cv.REG1
##[1] 0.2690772

cvvar.REG1 <- sd(estvar.REG1)/mean(estvar.REG1)
cvvar.REG1
##[1] 0.4971137
```
